臺灣高等法院高雄分院民事判決　　　　 94年度上易字第153號
上　訴　人　乙○○
被 上訴 人　甲○○
上列當事人間請求給付租金等事件，上訴人對於民國94年6 月29
日臺灣高雄地方法院94年度訴字第687 號第一審判決提起上訴，
本院於94年10月12日言詞辯論終結，判決如下：
    主  文
原判決關於命上訴人給付超過新台幣壹拾壹萬伍佰捌拾捌元本息
部分，及假執行之宣告暨訴訟費用之裁判，均廢棄。
廢棄部分，被上訴人在第一審之訴及其假執行之聲請均駁回。
其餘上訴駁回。
第一、二審訴訟費用由上訴人負擔十分之九，其餘由被上訴人負
擔。
    事實及理由
一、被上訴人主張：兩造於民國91年9 月3 日就伊所有坐落高雄
    縣大社鄉○○○段第161 地號土地（下稱系爭土地），簽訂
    租賃契約，租期自91年10月10日起至93年10月9 日止，租金
    每年新台幣（下同）17萬元，每半年支付1 次，每月租金1
    萬4166元，押租金3 萬元。詎上訴人自93年3 月10日起未給
    付租金，至租期屆滿之日即93年10月9 日止，共積欠7 個月
    租金9 萬9147元（其中1 個月之租金，被上訴人按1 萬4147
    元計算，另6 個月之租金，按半年租金8 萬5000元計算，合
    計9 萬9147元），扣除押租金3 萬元後，上訴人仍積欠伊租
    金6 萬9147元，伊自得依租賃契約之法律關係，請求上訴人
    如數給付。又上訴人於租期屆滿後拒不交還系爭土地，係無
    權占有，嗣經兩造於93年11月17日協議上訴人應於93年12月
    31日搬遷完畢，上訴人至94年3 月31日始搬離，顯屬無法律
    上之原因占用而受有利益，致伊受有相當於租金之損害，伊
    亦得依不當得利法則，請求上訴人返還自93年12月1 日起至
    94年3 月31日止共4 個月所受相當於租金之利益，合計5 萬
    6588元（14147 ×4=56588）。 總計伊得請求上訴人給付12
    萬57 35 元（69147+56588=125735），求為判決上訴人應如
    數給付，並加計自起訴狀繕本送達翌日即94年4 月12日起至
    清償日止，按利息5%計算之利息，並願供擔保請准宣告假執
    行。原審判決被上訴人全部勝訴，被上訴人於本院聲明駁回
    上訴人之上訴。
二、上訴人則以：伊確實積欠被上訴人租金未付，伊願給付，但
    兩造曾約定得以伊在系爭土地上所建之廠房抵付租金，故被
    上訴人要求伊給付租金，伊自得要求被上訴人准伊將該廠房
    取回。且兩造訂約時已言明被上訴人如不再出租系爭土地予
    伊，應於半年前告知伊，惟被上訴人未事前告知，租期屆滿
    才表明不再出租，伊不知如何在短時間內遷移地上物，況當
    初係被上訴人要求調漲租金，伊則要求將租金報稅，但被上
    訴人不同意，故被上訴人請求伊返還不當得利，顯不合理等
    語，資為抗辯。並於本院聲明：(一)原判決廢棄。(二)被上訴人
    在第一審之訴及假執行之聲請均駁回。
三、被上訴人主張兩造於91年9 月3 日就系爭土地簽訂租賃契約
    ，租期自91年10月10日起至93年10月9 日止，租金每年17萬
    元，每半年支付1 次，每月租金1 萬4166元，押租金3 萬元
    。上訴人自93年3 月10日起未給付租金，至租期屆滿之日即
    93年10月9 日止，共積欠租金9 萬9147元（其中1 個月之租
    金，被上訴人按1 萬4147元計算，另6 個月之租金，按半年
    租金8 萬5000元計算，合計9 萬9147元），扣除押租金3 萬
    元後，上訴人仍積欠被上訴人租金6 萬9147元。又上訴人於
    租期屆滿後，仍占有系爭土地，至94年3 月31日始搬離等情
    ，業據提出系爭土地租賃合約書、土地登記謄本、存證信函
    暨回執等為證，復為上訴人所不爭，堪信為真實。
四、本件被上訴人請求上訴人給付租金及返還不當得利，上訴人
    則以前開情詞置辯，茲分別論述如下：
  (一)給付租金部分：上訴人對於其積欠被上訴人租金6 萬9147元
    未付之事實並無爭執，其雖抗辯兩造曾約定得以其在系爭土
    地上所建之廠房抵付租金云云，並引用被上訴人所提出兩造
    於93年11月17日簽訂之土地租約協議書為證，惟查該協議書
    係記載兩造同意系爭租約之租期至93年10月9 日止不再續約
    ，兩造協調同意上訴人應於93年12月31日搬遷完畢，否則系
    爭土地上所有物品，任憑被上訴人處理等情，並未有上訴人
    得以系爭土地之廠房抵付租金之記載，此有該協議書在卷可
    稽（見原審卷第8 頁正反頁）。上訴人辯稱兩造曾口頭約定
    以系爭土地上之廠房抵付租金云云，未舉證以實其說，不足
    採信。是上訴人就被上訴人請求給付租金，抗辯被上訴人准
    其將系爭廠房取回云云，即非可採。
  (二)返還不當得利部分：按所受利益雖原有法律上之原因，而其
    後原因已不存在者，依民法第179 條前段之規定，仍屬不當
    得利。又無權占有他人土地，可能獲得相當於租金之利益，
    為社會通常之觀念，且占有他人之土地，亦屬侵害他人土地
    所有權，被害人非不得請求返還相當於租金之利益。本件被
    上訴人就上訴人於租期屆滿後繼續占有系爭土地，請求上訴
    人返還自93年12月1 日起至94年3 月31日止所受相當於租金
    之利益，上訴人辯以被上訴人未依約於租期屆滿前半年告知
    不再出租，及當初係被上訴人不同意伊將租金報稅，辯稱被
    上訴人請求返還不當得利，顯不合理云云。經查兩造所訂租
    賃契約第7 條雖約定：「租期屆滿時，若雙方想續租或不再
    續租時，則須於陸個月前互相通知對方。」惟兩造於系爭土
    地租期屆滿後之93年11月17日既曾簽訂土地租約協議書，約
    定租期至93年10月9 日止不再續約，並經協調同意上訴人應
    於93年12月31日搬遷完畢，足認兩造已達成不再續租之合意
    ，兩造間租賃關係因而消滅，自不因被上訴人是否未依原訂
    租約於半年前向上訴人告知不再出租及被上訴人是否不同意
    上訴人要求將租金報稅而受影響。又依兩造協議，被上訴人
    同意上訴人搬遷期限為93年12月31日，則上訴人於是日前占
    用系爭土地即非無法律上之原因而受有利益，被上訴人主張
    其得請求上訴人返還自93年12月1 日起至同年月31日止所受
    相當於租金之利益云云，即非可採。而上訴人自94年1 月1
    日起已無占用系爭土地之權利，上訴人仍繼續占用，即係其
    無法律上之原因而受利益，被上訴人主張其得請求上訴人返
    還自94年1 月1 日起至搬遷日即94年3 月31日止共3 個月所
    受相當於租金之利益，即屬可採。又上訴人向被上訴人承租
    系爭土地，每月租金1 萬4166元，已如前述，因被上訴人主
    張按1 萬4147元計算不得當利，則被上訴人得請求上訴人返
    還之不當得利為4 萬2441元（14147 ×3 ＝42441）。
五、綜上所述，被上訴人得請求上訴人給付租金6 萬9147元及返
    還不當得利4 萬2441元，合計11萬1588元。從而，被上訴人
    依租賃契約及不當得利法則，請求上訴人給付11萬1588元，
    即屬正當，應予准許。逾此範圍之請求，即非正當，不應准
    許。原審就上開不應准許部分為被上訴人勝訴之判決，尚有
    未合，上訴意旨指摘原判決此部分不當，求予廢棄，為有理
    由，應由本院將原判決此部分廢棄，改判如主文第二項所示
    。至應准許部分，原審為上訴人敗訴之判決，並無違誤，上
    訴意旨求予廢棄改判，非有理由，應予駁回。又本件事證已
    臻明確，兩造其他攻擊防禦方法及所舉證據，於判決結果不
    生影響，毋庸逐一論述，附此敘明。
六、據上論結，本件上訴人之上訴，為一部有理由，一部無理由
    ，依民事訴訟法第449條第1項、第450條、第79條，判決如
    主文。
中　　華　　民　　國　　94　　年　　10　　月　　26　　日
                              民事第三庭
                                  審判長法官     張國彬
                                  法      官     楊富強
                                  法      官     徐文祥
以上正本證明與原本無異。
本件不得上訴。
中　　華　　民　　國　　94　　年　　10　　月　　26　　日
                                  書  記  官     黃富美
